【裁判字號】    90,自,72
【裁判日期】    900327
【裁判案由】    詐欺
【裁判全文】
臺灣臺南地方法院刑事裁定                              九十年度自字第七二號
    自  訴  人  甲○○
    被      告  乙○○○
                丙○○
右列被告因詐欺案件，經自訴人提起自訴，本院裁定如左：
    主  文
自訴駁回。
    理  由
一、自訴意旨如自訴狀所載（如附件）。
二、按法院或受命推事（法官）於自訴案件第一次審判期日前訊問及調查結果，如認
    為案件有刑事訴訟法第二百五十二條至第二百五十四條之情形者，得以裁定駁回
    其自訴，同法第三百二十六條第三項定有明文。
三、按犯罪事實應依證據認定之，無證據不得推定其犯罪事實；又不能證明被告犯罪
    者，應諭知無罪之判決；刑事訴訟法第一百五十四條、第三百零一條第一項分別
    定有明文。又認定不利於被告之事實，須依積極證據，苟積極證據不足為不利於
    被告事實之認定時，即應為有利於被告之認定，更不必有何有利之證據（最高法
    院三十年上字第八一六號判例參照）。再事實之認定，應憑證據，如未能發現相
    當證據，或證據不足以證明，自不能以推測或擬制之方法，為裁判基礎（最高法
    院四十年台上字第八六號判例參照）。又告訴人之告訴，本以使被告受刑事訴追
    為目的，故其陳述是否與事實相符，自應調查其他證據，以資審認，苟其所為攻
    擊之詞，尚有瑕疵，則在此瑕疵未予究明以前，即不能遽採為斷罪之基礎（最高
    法院五十二年台上字第一三○○號、六十一年台上字第三○九九號判例參照）。
    且刑法第三百三十九條第一項詐欺罪之成立，以意圖為自己或第三人不法所有，
    以詐術使人將本人或第三人之物交付為要件，所謂以詐術使人交付，必須被詐欺
    人因其詐術而陷於錯誤，若其所用方法不能認為詐術，亦不致使人陷於錯誤，即
    不構成該罪（最高法院四十六年台上字第二六○號判例參照）。再按該條項之詐
    欺罪，必須行為人自始意圖不法所有，以客觀上足以使人陷於錯誤之手段，欺矇
    被害人使為財物之交付，始足當之。又債務人於債之關係成立後，其有未依約定
    本旨履行者，在社會一般交易經驗上常見之原因非一，舉凡因不可歸責於己之事
    由而不能給付，或因合法主張抗辯而拒絕給付，甚至在負債之後始行惡意遲延給
    付，皆有可能，非可盡予推定為自始無意給付之詐欺犯罪一端；而刑事被告依法
    不負自證無罪之義務，若無積極證據足證被告在債之關係發生時，自始即有不法
    所有之意圖，縱使被告就所負債務，惡意違約，不為履行，仍為民事上問題，尚
    不得違反刑事訴訟法第一百五十四條之規定，僅憑單純債務不履行之狀態而推定
    被告於負債之初即有詐欺之故意。
四、本件自訴人甲○○認被告乙○○○、丙○○各涉有詐欺罪嫌，無非以被告乙○○
    ○委其居間協調與第三人郭國輝之糾紛，而於民國八十五年一月二十一日被告乙
    ○○○與郭國輝達成和解協議，並由被告乙○○○簽發本票二紙，交付郭國輝收
    執，因被告乙○○○告知其在台南市○○路上有二間房屋，將賣屋還郭國輝錢，
    請其擔任保證人，自訴人不疑有詐，而同意擔任保證人，嗣該二紙屆期本票未兌
    現，自訴人將欠款還予郭國輝，方知受騙。另被告丙○○於八十六年七月底，表
    示其是台南市第四信用合作社副理，而至其所經營之台南市○○路○段汽車精品
    店，裝置音響、輪圈、皮椅等精品，並簽發二紙支票支付貨款，詎屆期退票，始
    知受騙。因認被告二人均涉有刑法詐欺罪嫌。並提出本票影本、支票及退票理由
    單影本各二紙資為依據。
五、經查：詢之自訴人稱乙○○○在台南市○○路確有二棟房子屋，但登記其子名下
    等語；被告丙○○向其購貨時確是台南市第四信用合作社副理，其有打電話求證
    過，但現在已經離職了等語（見本院九十年三月二十一日訊問筆錄）。按本件自
    訴人既自承保證當時被告乙○○○確有上揭房子，只是登記於其子名下，被告丙
    ○○購貨當時確是副理，只是嗣後已離職等情，足見被告乙○○○請其擔任保證
    及被告丙○○向其購貨時，並未施用詐術甚明。又民事上之債務不履行，縱係出
    於可歸責於債務人之事由，苟無足以證明債務人自始蓄意以此行詐之積極證據，
    亦不得以事後不履行債務之事實，推定其具有刑事犯罪之故意。而在當事人間依
    一般社會經驗原須承擔信用風險之遠期票據交易，對事後票據不獲支付之結果，
    尤屬可得預見之不利益，要無因債務人施詐而陷於錯誤可言。參以一般買賣交易
    或保證行為，本即應評估對方資力及交易安全上之考量，若相對方交易或邀約保
    證初始並無不法犯意及施用詐術，縱相對人事後有未如期給付票款之情事，亦純
    屬民事債務不履行範疇，交易一方即應自負風險，尚難遽之而認債務不履行之一
    方即應負刑法上詐欺罪責。本件自訴人僅以被告二人所簽發之遠期票據不獲支付
    ，遽指被告二人涉嫌詐欺，對於被告等如何施用足以使其陷於錯誤之詐術，悉未
    提出具體事證以憑調查，自不得僅因債務不履行之客觀結果，推測被告二人於交
    易之初存有詐欺取財之主觀犯意。被告等主觀上既缺乏詐騙之故意，客觀上亦無
    詐術行為之實施，自與詐欺罪之成立要件不符。綜合上述各情，審酌以觀，自訴
    人之指訴既有諸疑點，經本院依職權調查結果，又別無其他積極證據足資證明被
    告等涉有本件詐欺犯行，足證自訴人係利用自訴程序恫嚇被告二人，本件純屬民
    事糾葛，應認被告罪嫌不足，依照首揭說明，本件自訴應予駁回。
六、至於被告經本院曉諭後當庭表明撤回本件自訴，但因本件自訴人所訴之罪並非告
    訴乃論之罪，故其撤回自訴之請求，於法不合，附此敘明。
據上論斷，應依刑事訴訟法第三百二十六條第三項、第二百五十二條第十款，裁定如
主文。
中      華      民      國      九十    年      三      月    二十七    日
                              臺灣臺南地方法院刑事第一庭
                                  法  官  謝瑞龍
右正本證明與原本無異。
如不服本裁定，應於裁定送達後五日內向本院提出抗告狀( 應附繕本 )。
                                  書記官  劉岳文
中      華      民      國      九十    年      三      月    二十七    日


司法院資訊處製作；財團法人民間司法改革基金會備份。
